臺灣高等法院高雄分院民事判決　九十一年度上國字第六號
　　　上　訴　人　高雄縣政府
　　　法定代理人　丙○○
　　　訴訟代理人　李明益律師
　　　被 上訴 人　甲○○　　.
　　　　　　　　　乙○○　　　.
　　　共　　　同
　　　訴訟代理人　孫嘉男律師
當事人間請求國家賠償事件，上訴人對於中華民國九十一年八月十二日臺灣高雄地方
法院九十年度國字第六號第一審判決提起上訴，本院於九十二年二月十一日言詞辯論
終結，判決如下：
    主    文
原判決關於命上訴人給付被上訴人甲○○超過新台幣陸拾參萬捌仟零伍拾元，給付乙
○○新台幣柒拾萬捌仟肆佰柒拾陸元，及均自民國九十年五月三日起至清償日止，按
年息百分之五計算之利息部分，及該部分假執行之宣告，暨訴訟費用（確定部分除外
）之裁判，均廢棄。
右廢棄部分，被上訴人在第一審之訴及假執行之聲請均駁回。
其餘上訴駁回。
第一審（確定部分除外）、第二審訴訟費用由上訴人負擔百分之七十，其餘由被上訴
人甲○○負擔百分之十四、乙○○負擔百分之十六。
    事實及理由
一、被上訴人主張：如附圖所示高雄縣湖內鄉○○○段三一六九之一號土地上之產業
    道路與同段三一九四之一號土地上之產業道路交叉路口之Ｔ字型道路，為上訴人
    管理之公有公共設施，該道路南側緊鄰大排水溝，未設置護欄防護，亦未設置夜
    間反光警示標誌等安全措施，上訴人之設置、管理有欠缺，致被上訴人乙○○於
    民國八十九年十二月九日夜晚六時許，騎乘機車搭載次子王銘楷沿如附圖所示高
    雄縣湖內鄉○○○段三一六九之一號土地上之產業道路，由北向南行經上開Ｔ字
    型交叉路口時，因視線不良而衝入該大排水溝，王銘楷因受顱骨骨折合併出血而
    死亡，乙○○則受有頭部外傷併腦挫傷出血、右指骨骨折等傷害。被上訴人甲○
    ○係王銘楷之父，因王銘楷死亡而支出殯葬費新台幣（下同）十一萬一千五百元
    ，乙○○則因受傷而支出醫藥費一萬二千一百零八元，均得請求上訴人賠償。且
    被上訴人均因王銘楷之死亡而精神上受有極大之痛苦，一併請求上訴人賠償精神
    慰撫金各一百萬元。又乙○○亦因此事故受傷而精神上受有痛苦，一併請求上訴
    人賠償精神慰撫金六十萬元，經向上訴人請求國家賠償遭拒絕。爰依國家賠償法
    第三條第一項、第九條第二項之規定，求為判決上訴人應給付被上訴人甲○○一
    百十一萬一千五百元，應給付被上訴人乙○○一百六十一萬二千一百零八元，及
    均自起訴狀繕本送達翌日起至清償日止，按年息百分之五計算之利息等語。並均
    陳明願供擔保請准宣告假執行。
二、上訴人則以：上訴人並非系爭肇事路段之設置及管理機關，且台灣省產業道路養
    護辦法業於八十九年八月二十二日廢止，而縱認系爭肇事路段係農路，惟依行政
    院農業委員會農路養護管理要點第三條之規定，農路養護計劃之擬定及養護工作
    之執行係屬鄉、鎮、縣轄市及區公所辦理事項，而養護計劃之審核及養護成果之
    考核，方屬縣市政府辦理事項，則系爭肇事路段養護工作之執行應由高雄縣湖內
    鄉公所負責辦理，本件賠償義務機關即應為高雄縣湖內鄉公所，並非上訴人。而
    本件賠償義務機關主體既有爭議，被上訴人未依國家賠償法第九條第四項及同法
    施行細則第三條所定程序請求相關上級機關予以確定，於法未合。又被上訴人乙
    ○○騎機車行經肇事路段，衝入大排水溝，係乙○○之過失所致，不得請求國家
    賠償。又縱認上訴人應負賠償責任，被上訴人請求慰撫金之數額與其身份地位顯
    不相當，應予酌減，且原判決命上訴人應給付之慰撫金額亦過高。又肇事路段於
    事故發生當時有照明燈，被上訴人乙○○騎機車行經肇事路段，對該路段旁有大
    水溝理應知悉，竟未注意車前狀況，貿然行進致肇事，對於損害之發生，顯然與
    有過失，自應負大部分責任等語，資為抗辯。
三、原審判決上訴人應給付被上訴人甲○○九十一萬一千五百元，應給付被上訴人乙
    ○○一百零一萬二千一百零八元及均自民國九十年二月七日起至清償日止，按年
    息百分之五計算之利息，並駁回被上訴人其餘之訴。上訴人於本院聲明：(一)原判
    決關於上訴人敗訴部分廢棄。(二)廢棄部分，被上訴人在第一審之訴及假執行之聲
    請均駁回。被上訴人則聲明駁回上訴，並就利息請求部分，減縮自九十年五月三
    日起算。（原審判決被上訴人敗訴部分，未據被上訴人聲明不服，已告確定。）
四、被上訴人主張乙○○於八十九年十二月九日夜晚六時許，騎乘機車搭載其子王明
    楷沿如附圖所示高雄縣湖內鄉○○○段三一六九之一號土地上之產業道路，由北
    往南行駛至同段三一九四之一地號土地上之Ｔ字型產業道路交叉路口時，因同段
    三一九四之一地號土地上之產業道路緊鄰大排水溝，未設有警告標誌及反光鏡，
    乙○○所騎乘之機車因而衝入排水溝（下稱緊鄰肇事地點大排水溝路段之產業道
    路為系爭道路），致王銘楷因受顱骨骨折合併出血而死亡，乙○○則受有頭部外
    傷併腦挫傷出血、右指骨骨折等傷。及被上訴人甲○○及乙○○係王銘楷之父、
    母等事實，業據提出道路交通事故證明書、診斷證明書、相驗屍體證明書、照片
    及戶籍謄本附卷（見原審卷字卷第一四至一八頁、二四至二六頁）可稽，並為上
    訴人所不爭，堪信為真實。
五、兩造爭執之事項：
　(一)上訴人是否為本件國家賠償義務機關？
  (二)上訴人是否應負賠償責任？
  (三)被上訴人得請求上訴人賠償之金額如何？
  (四)被上訴人乙○○對於損害之發生，是否與有過失？
六、上訴人是否為本件國家賠償義務機關？
　(一)按國家賠償法第三條第一項規定：「公有公共設施因設置或管理有欠缺，致人民
　　生命、身體或財產受損害者，國家應負損害賠償責任。」，係採無過失責任賠償
    主義，不以故意或過失為責任要件，祇須公有之公共設施因設置或管理有欠缺，
    致人民生命、身體或財產受損害，國家即應負賠償責任。又同法第九條第二項規
　　定：「依第三條第一項請求損害賠償者，以該公共設施之設置或管理機關為賠償
　　義務機關。」，所謂「管理機關」，應指依法所定之管理機關或代為管理之機關
    而言。
  (二)經查系爭道路係屬農地重劃區○○○道路，有交通部公路總局第三區養護工程處
    九十二年八月十一日三工用字第０九二００一八七九七號函附卷可按（本院卷第
    一七四頁），並為兩造所不爭，堪認系爭道路係屬供公眾運輸及通行之公有公共
    設施。又查台灣省產業道路養護辦法雖於八十九年八月二十二日廢止，惟依行政
    院根據水土保持技術規範第一百七十八條第三項規定所訂定之農路設計規範第十
    二條規定，所謂「既有農路之改善及維護」係包括產業道路，上訴人亦自認系爭
    道路係農路（本院卷第五五頁），則系爭道路係屬農地重劃區○○路無訛。又依
    農地重劃條例第三十七條第一項：「重劃區農路及非農田水利會管理之水路，其
    用地應登記為該管直轄市或縣（市）所有。原登記為國有、省有及鄉（鎮）有者
    ，應辦理註銷手續。」，第二項規定：「前項農路及水路，由直轄市或縣（市）
    政府自行或指定機關、團體管理、維護之。」；第三十八條第一項規定：「農地
    重劃完成後，農路、水路之管理機構，對於重劃區○○路○○路每年應檢查一次
    以上，並管理、維護之。」，系爭道路既屬農地重劃區○○路，上訴人既未指定
    機關、團體管理、維護之，上訴人依法即為管理機關。又內政部依據農地重劃條
    例施行細則第五十四條第二項規定於八十年十一月九日所訂定之農地重劃區○路
    ○路管理維護要點第四條規定縣政府及（鄉、市）公所依該要點執行農地重劃區
    ○路○○路管理維護，各有其權責之劃分，縣政府辦理事項包括：年度管理維護
    計劃之審定、管理維護經費之編列、對鄉（鎮、市）公所管理維護工作之督導考
    核．．．等。鄉（鎮、市）公所辦理事項包括：年度管理維護計劃之擬定及執行
    ．．等。又依行政院農業委員會農路養護管理要點第三條規定農路之養護權責劃
    分，直轄市、縣市政府辦理事項包括養護計劃之審核、養護成果之考核等，鄉鎮
    縣轄市及區公所辦理事項包括養護計劃之擬定、養護工作之執行等，由此可知上
    訴人與高雄縣湖內鄉公所均屬系爭道路管理維護之管理機關。上訴人辯稱有關農
    路養護工作之執行，係由高雄縣湖內鄉公所負責辦理，並非伊，故伊非本件賠償
    義務機關云云，不足採信。
  (三)又系爭道路係屬農業重劃區○○路，雖尚未依農地重劃條例第三十七條第一項規
    定，登記為上訴人所有，惟系爭道路坐落之高雄縣湖內鄉○○○段三一九四之一
    號土地屬國有土地，管理機關原為台灣省政府地政處，並以上訴人為代管機關，
    嗣台灣省政府功能業務與組織調整後，原台灣省政府地政處裁併於內政部，內政
    部於九十年八月七日以台（九十）內中地字第九０八三０六八號函請上訴人本原
    代管機關權責，協助造冊用印後，逕為移交財政部國有財產局所屬辦事處或分處
    接管。嗣上訴人於九十年八月三十日以府地用字第九０００一五０四五五號函檢
    送上開三一九四之一號土地移交清冊、土地登記申請書、登記清冊、切結書及登
    記簿謄本等，移請財政部國有財產局台灣南區辦事處接管等情，有內政部、財政
    部國有財產局臺灣南區辦事處及高雄縣政府函文四件（原審卷第七七、七八頁、
    本院卷第二四六、二六二、二六三頁）可稽，足認坐落高雄縣湖內鄉○○○段三
    一九四之一號土地於九十年八月三十日由財政部國有財產局接管前，係屬上訴人
    代管之土地。上訴人辯稱不知其為系爭道路之代管機關云云，要非可採。且查系
    爭道路經上訴人實際會勘結果，證實上訴人之工務局僅就原有道路路面舖設柏油
    ，至於系爭道路係由何單位所設置，則無從查明等情，有上訴人九十年八月三十
    日九十府地用字第九０００一五０一一五號函（原審卷第八六頁）可查，並為上
    訴人所自認（本院卷二六、二一九頁），上訴人嗣固以系爭道路應係ＰＣ（水泥
    ）路面，非柏油路面，另以九十二年六月十九日府地用字第０九二０一０五二四
    四號函，予以更正，然該函另稱因年代久遠，其工務局承辦人員數度易人關於是
    否施作路面已無資料可考一節，顯與上訴人前開自認不符，不足採信。綜上，上
    訴人既為系爭道路之代管機關，並舖設該道路之路面，自屬系爭道路之管理機關
    。
  (四)綜上，上訴人既為系爭道路之管理機關，本件賠償義務機關即無爭議，上訴人主
    張其非系爭道路之設置及管理機關，一再否認係賠償義務機關，並以此主張被上
    訴人未依國家賠償法第九條第四項及同法施行細則第三條所定程序請求相關上級
    機關予以確定，於法未合云云，自非可採。
七、上訴人是否應負賠償責任？
　(一)按國家賠償法第三條第一項所謂公共設施之管理有欠缺者，係指公共設施設置後
    未注意養護，致使該公共設施欠缺通常應具備之安全性而言。又依農路設計規範
    第十三條規定「既有農路改善內容」，包括維護行車安全；且行政院農業委員會
    農路養護管理要點第四條關於農路之養護事項(四)行車安全設備：2.亦規定：「行
    車危險路段，在未改善前應於適當位置設置標誌及反光鏡，各種標誌應保持完整
    明顯。」。經查本件事故發生時，肇事地點大排水溝緊鄰之系爭道路未設有護欄
    防護，為兩造所不爭，自屬行車危險路段，顯已欠缺通常應具備之安全性，上訴
    人既為系爭道路之管理機關，本應於系爭道路緊鄰大排水溝處設置警告標誌或反
    光鏡，供通行該道路之人得以察覺，並採取必要之措施，以避免危險之發生，竟
    未為之，則上訴人就系爭道路之管理自有欠缺，因而造成王銘楷死亡及乙○○受
    傷，應負國家賠償之責任。
  (二)又系爭道路養護計劃之擬定及執行固應由高雄縣湖內鄉公負責辦理，惟依前述，
    上訴人既依法執行農地重劃區○路○○路管理維護，並辦理年度管理維護計劃之
    審定及對鄉（鎮、市）公所管理維護工作之督導考核，其對系爭道路之養護工作
    ，自應負管理之責。而高雄縣湖內鄉○○○○○道路並無擬定養護計劃及執行養
    護工作，上訴人亦無督促高雄縣湖內鄉公所訂定計劃及定期派員查核養護情形，
    為上訴人所不爭，並有高雄縣湖內鄉公所函可稽（本院卷第二四五頁），是以系
    爭道路於事故發生時係屬危險路段（事故發生後已由高雄縣湖內鄉公所設置警示
    反光標誌），上訴人本應依前開農地重劃條例第三十八條第一項之規定，每年檢
    查一次以上，以管理維護，竟未為之，亦未督促高雄縣湖內鄉擬定養護計劃以審
    核並考核之，則上訴人對於高雄縣湖內鄉公所未於適當位置設置標誌及反光鏡，
    以維護行車安全，致王銘楷死亡及乙○○受傷，上訴人就系爭道路管理有欠缺，
    自應負國家賠償之責任，上訴人主張其非系爭道路養護工作之執行機關，不應負
    賠償責任云云，尚非可採。
八、被上訴人得請求上訴人賠償之金額如何？
　　按國家賠償，除依本法規定外，適用民法規定，國家賠償法第五條定有明文。又
    不法侵害他人致死者，對於支出殯葬費之人，亦應負損害賠償責任。不法侵害他
    人之身體或健康者，對於被害人因此增加生活上之需要時，應負損害賠償責任。
    不法侵害他人致死者，被害人之父、母，雖非財產上之損害，亦得請求賠償相當
    之金額。不法侵害他人之身體者，被害人雖非財產上之損害，亦得請求賠償相當
    之金額，民法第一百九十二條第一項、第一百九十三條第一項、第一百九十四條
    、第一百九十五條第一項前段分別定有明文。被上訴人依據前揭規定，分別請求
    上訴人賠償殯葬費、醫藥費及精神慰撫金，於法有據，茲就其得請求之金額分述
    如左：
　(一)被上訴人甲○○部分：
  1.殯葬費部分：
    被上訴人甲○○主張其支出殯葬費十一萬一千五百元，業據提出收據四紙為證，
    經核屬必要費用，且為上訴人所不爭，應予准許。
  2.精神慰撫金部分：
    查甲○○係高職畢業，在台灣鐵路局台南站擔任售票員，有二棟房屋，其中一棟
    係與其弟共有，另有田賦二筆，土地二筆，汽車一輛，為甲○○所自陳。且甲○
    ○就其中一筆土地及二筆田賦，亦係與他人共有之土地，另甲○○有汽車一部及
    投資七筆，及其八十八年度有薪資、股利、利息、營利所得及其他收入共三十七
    筆，總額四十九萬六千一百二十元；八十九年度有薪資、股利、利息、競技所得
    及其他收入共三十六筆，總額五十三萬九千四百四十七元；九十年度有薪資、股
    利、利息所得及其他收入共三十九筆，總額六十一萬三千三百九十六元等情，有
    財政部台灣省南區國稅局岡山稽徵所函及財政部財稅資料中心函附卷可稽。本院
    爰斟酌兩造之身分、地位、經濟狀況及甲○○遭逢喪子之痛非輕等一切情狀，並
    考量王銘楷死亡，其母乙○○亦為此項慰撫金之請求（如後述）等情，認甲○○
    請求精神慰撫金以八十萬元為適當。
  (二)被上訴人乙○○部分：
  1.醫療費用部分：
　　查乙○○主張支出醫療費一萬二千一百零八元，業據提出收據一紙為證，經核屬
　　必要費用，且為上訴人所不爭，應予准許。
  2.精神慰撫金部分：
　　查乙○○係高職夜間部畢業，本件事故發生前，在國小任職幫廚，每月收入一萬
    二千元，收工後另有打工，平均每月收入七、八千元等情，業據乙○○陳明在卷
    。且乙○○八十八年有薪資、股利所得共計五筆，總額十二萬二千三百四十九元
    ；八十九年度有薪資、股利、營利所得共七筆，總額二十四萬五千六百三十四元
    ；九十年度有薪資、股利、利息所得共三筆，總額六千五百八十一元；另有投資
    一筆，金額為一萬三千元，此有台灣省南區國稅局岡山稽徵所函及稅務電子閘門
    財產所得調件明細表附卷可查。本院審酌兩造之身分、地位、經濟狀況及乙○○
    遭逢喪子之痛非輕，乙○○亦因本件事故而身體受傷，致精神受有痛苦等一切情
    狀，並考量王銘楷死亡，其父甲○○亦為此項慰撫金之請求等情，認乙○○因王
    銘楷死亡而得請求之精神慰撫金以八十萬元為適當，認乙○○因本件事故，身體
    受傷而得請求之精神慰撫金以二十萬元為適當。
  (三)被上訴人甲○○得請求之殯葬費及精神慰撫金等共計九十一萬一千五百元（1150
    0+800000=911500）。被上訴人乙○○得請求之醫療費及精神慰撫金共計一百零
    一萬二千一百零八元（12108+800000+200000=0000000）。
九、被上訴人乙○○對於損害之發生，是否與有過失？
  (一)按損害之發生或擴大，被害人與有過失者，法院得減輕賠償金額或免除之，民法
    第二百十七條定有明文。查乙○○騎乘機車沿如附圖所示坐落高雄縣湖內鄉○○
    ○段三一六九之一號土地上之產業道路，由北向南行經系爭道路之東側路旁設有
    一盞路燈（本院卷第一九二頁照片所示Ｂ部分之路燈），此為兩造所不爭，且乙
    ○○住家距事故發生地點不遠（原審卷第四六頁），則其對肇事地點有大排水溝
    之危險路段，理應知悉，並應注意行車安全，且其夜間所騎機車亦有車燈照明，
    按當時情形，乙○○騎乘機車應注意能注意而疏未注意及時閃避，致摔落該大排
    水溝，因而受傷並造成王銘楷死亡，其對於損害之發生，應認與有過失。本院依
    乙○○上開與有過失情形，及上訴人就系爭道路管理欠缺之情節，認乙○○就本
    件事故之發生，應負百分之三十之過失責任。上訴人抗辯應依過失相抵減輕其賠
    償金額，核屬有理。從而，依上開過失相抵之規定，被上訴人甲○○得請求上訴
    人賠償之金額為六十三萬八千零五十元（911500×0.7=638050）；被上訴人乙○
    ○得請求上訴人賠償之金額為七十萬八千四百七十六元（0000000×0.7=708476
    ，元以下四捨五入）。
十、綜上所述，被上訴人於書面請求上訴人賠償，經協議不成立後，基於國家賠償之
    法律關係，請求上訴人應給付被上訴人甲○○六十三萬八千零五十元，應給付乙
    ○○七十萬八千四百七十六元，及均自起訴狀繕本送達（九十年五月一日）後之
    九十年五月三日起至清償日止，按年息百分之五計算之利息，即屬正當，應予准
    許。逾此部分之請求，即非正當，不應准許。原審就上開不應准許部分，判決上
    訴人敗訴，並為假執行及免為假執行之宣告，尚有未洽，上訴意旨求予廢棄改判
    ，為有理由，爰由本院予以廢棄改判如主文第二項所示。又原審就上開應准許部
    分，判決上訴人敗訴，核無違誤，上訴意旨指摘原判決此部分不當，求予廢棄，
    非有理由，應予駁回。至本件事證已臻明確，兩造其他攻擊防禦方法及所舉證據
    ，於上開判決結果不生影響，毋庸逐一論述，附此敘明。
十一、據上論結，本件上訴為一部有理由，一部無理由，依民事訴訟法第四百四十九條
    第一項、第四百五十條，第七十九條，判決如主文。
中　　　華　　　民　　　國　　九十三　　年　　　二　　　月　　 十八 　　日
                                            民事第三庭
~B1審判長法官　張國彬
~B2法　　　官　鄭月霞
~B3法　　　官　徐文祥
正本係照原本作成。
不得上訴。
中　　　華　　　民　　　國　　九十三　　年　　　二　　　月　　 十八 　　日
~B法院書記官　黃富美
